---
title: "Praktikum 6 Anreg"
author: "Nadine Kinanti"
date: "`r Sys.Date()`"
output: 
  rmdformats::readthedown
---

# Library
```{r, warning = FALSE, message = FALSE}
library(readxl) # untuk membaca data
library(GGally) # untuk menghasilkan matriks hubungan antarpeubah
library(corrplot) # untuk menghasilkan matriks korelasi
library(dplyr) # untuk manipulasi data
library(car) # untuk memeriksa multikolinearitas
library(stargazer) # untuk menampilkan hasil perbandingan regresi
library(lmtest) # untuk uji kehomogenan ragam sisaan dan saling bebas
library(olsrr) # untuk pemeriksaan amatan tidak biasa
```

Data

```{r}
dt <- read_xlsx("C:\\Users\\Lenovo\\Downloads\\SEM 4\\ANREG\\data anreg\\DATA Persentase Pekerja Anak (usia 10-17 tahun) Menurut Provinsi, 2023.xlsx")
dt # menampilkan data
```

```{r}
str(dt) # menampilkan tipe data setiap peubah
```

```{r}
summary(dt) # menampilkan ringkasan data
```

Data yang digunakan adalah data dari 38 provinsi di Indonesia pada Tahun 2023 dengan 1 peubah respon yaitu Persentase Pekerja Anak (PPA) dan 5 peubah penjelas yang semuanya merupakan peubah kuantitatif. Peubah tersebut adalah Garis Kemiskinan (GK), Produk Domestik Regional Bruto (PDRB), Tingkat Pengangguran Terbuka (TPT), Rata-rata Lama Sekolah (RLS), dan Tingkat partisipasi dalam pembelajaran yang teroganisir (TPPT). Untuk mempermudah dalam komputasi, karena peubah provinsi tidak digunakan, maka dapat dihapus. Pada praktikum kali ini akan dilakukan satu pemodelan, yakni model dengan seluruh peubah kuantitatif.

```{r}
dt <- select(dt, -Provinsi)
```

# Eksplorasi Data
## Peubah Respon
```{r}
hist(dt$PPA, main = "Sebaran Persentase Pekerja Anak")
```

```{r}
boxplot(dt$PPA, main = "Sebaran Persentase Pekerja Anak")
```

## Peubah Pennjelas vs Peubah Respon
### GK
```{r}
plot(dt$GK, dt$PPA)
```

Hubungan antara peubah GK dan PPA cenderung tidak linear, ada satu amatan dengan nilai X jauh dari amatan lainnya

### PDRB
```{r}
plot(dt$PDRB, dt$PPA)
```

Hubungan antara peubah PDRB dan PPA cenderung tidak linear, ada satu amatan dengan nilai X jauh dari amatan lainnya.

### TPT
```{r}
plot(dt$TPT, dt$PPA)
```

Hubungan linearitas tampak antara peubah TPT dan PPA yang cenderung negatif lemah, ada satu amatan dengan nilai X jauh dari amatan lainnya.

### RLS
```{r}
plot(dt$RLS, dt$PPA)
```

Hubungan antara peubah RLS dan PPA cenderung tidak linear, ada satu amatan dengan nilai X jauh dari amatan lainnya.

# TPPT
```{r}
plot(dt$TPPT, dt$PPA)
```

Hubungan antara peubah TPPT dan PPA cenderung tidak linear, ada satu amatan dengan nilai X jauh dari amatan lainnya.

## Korelasi
```{r}
ggpairs(dt,
        upper = list(continuous = wrap('cor', size = 3)),
        title = "Matriks Scatterplot Data")
```

```{r}
cor_matrix <- cor(dt, use = "complete.obs")

corrplot(cor_matrix, method = "color", type = "lower",
         col = colorRampPalette(c("red", "white", "purple"))(200),
         addCoef.col = "black", tl.col = "black", tl.srt = 35)
```

Hasil matriks scatter plot dan korelasi menunjukkan bahwa peubah respon PPA memiliki hubungan positif dengan semua peubah penjelas. Semua peubah ini secara signifikan memiliki korelasi dengan PPA, termasuk dengan TPT walaupun korelasinya bernilai sangat kecil.

Selain itu, terdapat banyak korelasi tinggi antar peubah penjelas, yang lebih dari 0.5. Beberapa di antaranya adalah:
1. TPT dan GK memiliki korelasi 0.741.
2. RLS dengan GK dan TPT masing-masing sebesar 0.876 dan 0.798.
3. TPPT dengan GK, TPT, dan RLS masing-masing sebesar 0.830, 0.739, dan 0.956.

Korelasi yang tinggi ini mengindikasikan adanya potensi multikolinearitas, yang dapat mempengaruhi keakuratan model yang akan dibentuk.

# Pemodelan
```{r}
model1 = lm(formula = PPA ~ ., data = dt)
summary(model1)
```

Persamaan yang terbentuk adalah
$$\hat{PPA}=0.1948−0.000000076GK+0.0022PDRB-0.5457TPT−0.000068RLS+0.543TPPT$$

Pada ringkasan model ini dapat dilihat bahwa secara simultan minimal terdapat satu peubah penjelas yang berpengaruh signifikan terhadap PPM, ditunjukkan oleh nilai F-statistik sebesar 8,075 dengan p-value 5,131×10⁻⁵. Hal tersebut selaras karena terdapat dugaan parameter yang signifikan pada taraf nyata 5%, yaitu peubah TPT dan TPPT. Sementara itu, peubah GK, PDRB, dan RLS tidak signifikan secara parsial. Selanjutnya diperlukan pengujian asumsi pada model, dimulai dengan pemeriksaan multikolinearitas dilanjutkan dengan diagnosis sisaan.

# Pemeriksaan Multikolinearitas
## Perubahan Peubah
```{r}
mod1 <- lm(PPA ~ ., dt[1:2])
mod2 <- lm(PPA ~ ., dt[1:3])
mod3 <- lm(PPA ~ ., dt[1:4])
mod4 <- lm(PPA ~ ., dt[1:5])
mod5 <- lm(PPA ~ ., dt)

stargazer(mod1, mod2, mod3, mod4, mod5,
          type = "text", single.row = TRUE)
```

Terdapat perubahan tanda dugaan parameter pada peubah RLS dan PDRB ketika peubah lain ditambahkan ke dalam model. Pada peubah PDRB, tanda koefisien berubah dari positif menjadi negatif saat RLS dimasukkan pada model (4), kemudian kembali positif pada model (5). Pada peubah RLS, koefisien bernilai 0,583 pada model (4) namun berubah drastis menjadi −0,0001 setelah TPPT ditambahkan. Perubahan yang tidak konsisten ini mengindikasikan adanya permasalahan multikolinearitas dalam model.

## Perubahan Banyak Data
```{r}
mod5_1 <- lm(PPA ~ ., dt[1:15,])
stargazer(summary(mod5)$coefficients, summary(mod5_1)$coefficients,
          type = "text",
          font.size = "small")
```

Terdapat dugaan parameter yang mengalami perubahan besar ketika jumlah amatan berbeda, mengindikasi model bermasalah.

## Akar Ciri
```{r}
x <- dt[-1]
r <- cor(x)
(ev <- eigen(r)$values)
```

```{r}
# Simultan
if ((max(ev) / min(ev)) <= 100) {
  cat("Tidak ada multikolinearitas\n")
} else if ((max(ev) / min(ev)) > 100 & (max(ev) / min(ev)) <= 1000) {
  cat("Ada multikolinearitas yang lemah\n")
} else {
  cat("Ada multikolinearitas yang kuat\n")
}
```

```{r}
# Parsial
if (all((max(ev) / ev) <= 1000)) {
  cat("Tidak ada multikolinearitas\n")
} else {
  cat("Ada multikolinearitas pada peubah penjelas ke:", which((max(ev) / ev) > 1000), "\n")
}
```

## Nilai VIF
```{r}
vif(model1)
```

Hasil pemeriksaan dengan akar ciri menyatakan ada multikolinearitas pada model karena nilai $k>100$ secara simultan walaupun lemah. Nilai VIF juga menunjukkan ada peubah yang VIF nya lebih dari 10 yaitu pada peubah penjelas RLS dan TPPT. Pada analisis kali ini, penanganan dilakukan dengan menghapus peubah bernilai VIF tinggi yaitu RLS dan TPPT.


# Pemodelan Penyisihan Peubah
```{r}
model2 <- lm(PPA ~ GK + PDRB + TPT, data = dt)
summary(model2)
```

Persamaan yang terbentuk adalah

$$\hat{PPA}=1.2210+0.0000042GK+0.0869PDRB-0.3248TPT$$

Pada ringkasan model ini dapat dilihat bahwa secara simultan ada satu peubah penjelas yang berpengaruh signifikan terhadap PPA. Hal tersebut selaras karena terdapat dugaan parameter yang signifikan pada taraf nyata 5%, yaitu peubah GK. Peubah PDRB mengalami perubahan tanda dalam dugaan parameternya jika dibandingkan dengan arah korelasi, sehingga mengindikasi ada permasalahan dalam model.

## Nilai VIF
```{r}
vif(model2)
```

Model hasil reduksi peubah menunjukkan bahwa nilai VIF < 10 sehingga dinyatakan tidak terjadi multikolinearitas. Namun masih ada peubah yang mengalami perubahan tanda arah korelasi. Artinya ada permasalahan lain yang mungkin belum tertangani, perlu dilakuan uji asumsi dan pemeriksaan pencilan, leverage, dan amatan berpengaruh

# Pengujian Asumsi
## Eksplorasi Grafik
### Plot Sisaan vs Y duga
```{r}
plot(model2,1) 
```

1. Sisaan di sekitar 0 → Nilai harapan sisaan sama dengan nol\
2. Lebar sebaran sisaan terlihat relatif tidak seragam untuk setiap nilai dugaan → ragam sisaan diduga tidak homogen\
3. Pola sebaran sisaan terlihat tidak merata untuk setiap nilai dugaan → ragam sisaan tidak homogen\

### Plot Sisaan vs Urutan
```{r}
plot(x = 1:dim(dt)[1],
     y = model2$residuals,
     type = 'b', 
     ylab = "Residuals",
     xlab = "Observation")
```

Tebaran sisaan tidak menunjukkan pola yang jelas secara umum, pola zigzag yang bergantian antara nilai positif dan negatif antaramatan berurutan. → terdapat indikasi autokorelasi negatif.

### QQ plot
```{r}
plot(model2,2)
```

Sebagian besar amatan mengikuti garis kuantil teoritis, namun terdapat beberapa amatan di bagian ekor (amatan 29, 30, dan 32) yang menyimpang, sehingga sisaan diduga mendekati normal meskipun perlu dikonfirmasi dengan uji formal.

## Uji Formal
### Nilai harapan sisaan sama dengan nol
```{r}
t.test(model2$residuals,mu = 0,conf.level = 0.95)
```

Nilai p pada uji t sama dengan 1 yang lebih besar dari alpha 5%, sehingga dinyatakan asumsi nilai harapan sisaan sama dengan nol terpenuhi.

### Ragam sisaan homogen
```{r}
bptest(model2)
```

Nilai p pada uji breusch pagan sama dengan 0.6092 yang lebih besar dari alpha 5%, sehingga dinyatakan asumsi ragam sisaan homogen terpenuhi.

### Sisaan saling bebas
```{r}
dwtest(model2)
```

Nilai p pada uji durbin watson sama dengan 0.0015 yang lebih kecil dari alpha 5%, sehingga dinyatakan asumsi sisaan saling bebas tidak terpenuhi.

### Normalitas Sisaan
```{r}
shapiro.test(model2$residuals)
```

Nilai p pada uji shapiro wilk sama dengan 0.0338 yang lebih kecil dari alpha 5%, sehingga dinyatakan asumsi normalitas sisaan tidak terpenuhi.

Sebagian besar asumsi sisaan terpenuhi, tetapi model masih buruk, kemungkinan karena keberadaan amatan yang tidak biasa seperti pencilan, leverage, atau amatan berpengaruh.

# Pemeriksaan Amatan Tidak Biasa
```{r}
#fungsi
ri_stud <- rstudent(model2)
ri_stan <- rstandard(model2)
hii_fungsi <- hatvalues(model2)

#manual
X <- model.matrix(model2)
X_inv_xt <- X %*% solve(t(X) %*% X) %*% t(X)
hii_manual <- diag(X_inv_xt)
anova_model <- anova(model2)
s <- sqrt(anova_model["Residuals", "Mean Sq"])
ei <- model2$residuals
ri_manual <- ei/(s*sqrt(1-hii_manual))

nilai <- data.frame(ri_stud, ri_stan, ri_manual, hii_fungsi, hii_manual)
nilai
```

## Pencilan
```{r}
for (i in 1:dim(nilai)[1]){
  absri <- abs(nilai[,2])
  pencilan <- which(absri > 2)
}
pencilan
```

Amatan ke-29, 30, dan 32 terdeteksi sebagai pencilan

## Leverage
```{r}
n <- dim(dt)[1]
p <- length(model2$coefficients)

for (i in 1:dim(nilai)[1]){
  cutoff <- 2*p/n
  titik_leverage <- which(hii_fungsi > cutoff)
}
titik_leverage
```

Amatan ke-12 dan 32 terdeteksi sebagai titik leverage

```{r}
ols_plot_resid_lev(model2)
```

Plot yang terbentuk dari fungsi `ols_plot_resid_lev()` menyatakan bahwa amatan ke-29 dan 30 juga termasuk sebagai pencilan/outlier serta amatan ke-12 juga termasuk leverage. Hal ini dikarenakan perbedaan rumusan yang dipakai pada `rstandard()` dan `rstudent()`. 

## Amatan Berpengaruh
### Jarak Cook
```{r}
di <- cooks.distance(model2)
f <- qf(0.05,p,n-p, lower.tail = F)
data.frame(di, di>f)
```

```{r}
cooks_crit = f
model_cooks <- cooks.distance(model2)
df <- data.frame(obs = names(model_cooks),
                 cooks = model_cooks)
ggplot(df, aes(y = cooks, x = obs)) +
  geom_point() +
  geom_hline(yintercept = cooks_crit, linetype="dashed") +
  labs(title = "Cook's Distance",
       subtitle = "Influential Observation ",
       x = "Observation Number",
       y = "Cook's")
```

Pemeriksaan amatan berpengaruh dengan jarak cook dihasilkan nilai ke-32 termasuk nilai yang melebihi ambang batas.

### DFBETAS

```{r}
ols_plot_dfbetas(model2)
```

Hasil DFBETAS akan menunjukkan pengaruh observasi terhadap setiap koefisien regresi, sehingga ada output untuk setiap parameter regresi. DFBETAS mengukur seberapa besar koefisien regresi berubah jika suatu observasi dihapus dari model.

### DFFITS
```{r}
ols_plot_dffits(model2)
```

Hasil DFFITS menunjukkan pengaruh observasi terhadap nilai prediksi Y, sehingga hanya menghasilkan satu output. DFFITS mengukur seberapa besar nilai prediksi $\hat{Y}_i$ berubah jika suatu observasi dihapus dari model, sehingga lebih tepat digunakan jika ingin melihat pengaruh observasi terhadap hasil model secara keseluruhan.

```{r}
DFFITSi <- dffits(model2)

amatan_berpengaruh <- vector("list", dim(nilai)[1])
for (i in 1:dim(nilai)[1]) {
  cutoff <- 2 * sqrt((p / n))
  amatan_berpengaruh[[i]] <- which(abs(DFFITSi) > cutoff)
}
berpengaruh <- unlist(amatan_berpengaruh)
amatan_berpengaruh <- sort(unique(berpengaruh))
amatan_berpengaruh
```

Amatan ke-32 termasuk amatan berpengaruh sehingga sangat riskan jika disisihkan. Perlu ditelusuri lebih lanjut

# Pemodelan Penyisihan Amatan
```{r}
dt1 <- dt %>% slice(-12)
model3 <- lm(PPA ~ GK + PDRB + TPT, dt1)

dt2 <- dt %>% slice(-29)
model4 <- lm(PPA ~ GK + PDRB + TPT, dt2)

dt3 <- dt %>% slice(-30)
model5 <- lm(PPA ~ GK + PDRB + TPT, dt3)

dt4 <- dt %>% slice(-32)
model6 <- lm(PPA ~ GK + PDRB + TPT, dt3)

dt5 <- dt %>% slice(-c(12, 29))
model7 <- lm(PPA ~ GK + PDRB + TPT, dt4)

dt6 <- dt %>% slice(-c(12, 30))
model8 <- lm(PPA ~ GK + PDRB + TPT, dt5)

dt7 <- dt %>% slice(-c(12, 32))
model9 <- lm(PPA ~ GK + PDRB + TPT, dt5)

dt8 <- dt %>% slice(-c(29, 30))
model10 <- lm(PPA ~ GK + PDRB + TPT, dt6)

dt9 <- dt %>% slice(-c(29, 32))
model11 <- lm(PPA ~ GK + PDRB + TPT, dt6)

dt10 <- dt %>% slice(-c(30, 32))
model12 <- lm(PPA ~ GK + PDRB + TPT, dt6)

dt11 <- dt %>% slice(-c(12, 29, 30))
model13 <- lm(PPA ~ GK + PDRB + TPT, dt7)

dt12 <- dt %>% slice(-c(12, 29, 32))
model14 <- lm(PPA ~ GK + PDRB + TPT, dt7)

dt13 <- dt %>% slice(-c(12, 30, 32))
model15 <- lm(PPA ~ GK + PDRB + TPT, dt7)

dt14 <- dt %>% slice(-c(29, 30, 32))
model16 <- lm(PPA ~ GK + PDRB + TPT, dt7)
```

```{r}
get_metrics <- function(model) {
  adj_r2 <- summary(model)$adj.r.squared
  sse <- sum(model$residuals^2)
  return(c(adj_r2, sse))
}

model_metrics <- data.frame(
  Model = c("Model 2", "Model 3", "Model 4", "Model 5", "Model 6",
            "Model 7", "Model 8", "Model 9", "Model 10", "Model 11", "Model 12", "Model 13", "Model 14", "Model 15", "Model 16"),
  Adjusted_R2 = sapply(list(model2, model3, model4, model5, 
                            model6, model7, model8, model9, model10, model11, model12, model13, model14, model15, model16), 
                       function(m) get_metrics(m)[1]),
  SSE = sapply(list(model2, model3, model4, model5, 
                    model6, model7, model8, model9, model10, model11, model12, model13, model14, model15, model16), 
               function(m) get_metrics(m)[2])
)

print(model_metrics)
```

Berdasarkan hasil perbandingan tersebut, didapatkan bahwa model 7 yang menyisihkan amatan ke-12 dan 32 memiliki nilai adjusted R square terbesar tetapi bukan SSE yang terkecil. SSE terkecil terdapat pada model 8 dan 9 yang menyisihkan amatan ke-29 dengan 30 dan 32.

```{r}
stargazer(model2, model4, model9, type = "text", font.size = "small",
          report = "vc*p")
```

